【裁判字號】    90,台非,314
【裁判日期】    900906
【裁判案由】    妨害自由
【裁判全文】
最高法院刑事判決                                  九十年度台非字第三一四號
    上訴人  最高法院檢察署檢察總長
    被  告  甲○○
右上訴人因被告妨害自由案件，對於台灣高等法院台中分院中華民國八十八年三月三
十日第二審確定判決（八十八年度上易字第三八八號，起訴案號：台灣台中地方法院
檢察署八十七年度偵字第七八四七號），認為違法，提起非常上訴，本院判決如左：
    主  文
上訴駁回。
    理  由
非常上訴理由稱：「按刑事判決確定後，發見該案件之審判係違背法令者，得提起非
常上訴，刑事訴訟法第四百四十一條定有明文。又事實之認定，應憑證據，如未能發
見相當證據，或證據不足以證明，自不能以推測或擬制之方法，以為裁判基礎，且證
據之證明力如何，雖屬於事實審法院自由判斷職權，而其所為判斷，仍應受經驗法則
與論理法則之支配，有貴院四○年度台上字第八六號、五三年度台上字第二○六七號
判例可資參考。本件原確定判決認定被告甲○○犯有妨害自由罪責，係以告訴人鄭坤
輝警訊時稱：『因我感覺我及我女兒、孫子均在其控制當中，雖然甲○○等人無恐嚇
性或其他粗暴令人恐懼之言語行為，但我仍感覺害怕』之語，據以推測『鄭坤輝本非
甲○○之債務人，雖其係債務人林瑞亨之岳父，該債務仍應由林瑞亨負責、與伊無涉
，鄭坤輝苟無被脅迫之情，……實無於他人所填寫之本票上署押，並於黃芳義之支票
三紙背書而承受高達（新台幣）二百萬元債務致財產為被告甲○○之夫黃顯琛查封之
理』，而作為認定鄭坤輝曾被脅迫之理由，並以此推測之詞作為判決被告有罪之基礎
。按犯罪事實之認定，應憑證據，不能以推測之方法，以為裁判基礎，且證據證明力
之判斷仍應受經驗法則、論理法則之支配，有如首揭判例所示，則原判決既無相當證
據證明被告犯罪，徒以推測，違反經驗法則之方法以為裁判基礎，自屬違背法令。案
經確定，且不利於被告，爰依刑事訴訟法第四百四十一條、第四百四十三條提起非常
上訴，以資救濟。」云云。
本院按非常上訴審，應以原判決確認之事實為基礎，以判斷其適用法律有無違誤，而
取捨證據與認定事實乃事實審法院職權之行使，對證據證明力所為之判斷，倘不違背
一般經驗法則與論理法則，即難指其違背法令。本件原確定判決認定被告甲○○因林
瑞亨欠其新台幣（下同）二百萬元未還且不知去向而心有不滿，迨民國八十七年三月
十八日得知林瑞亨遷住桃園縣龜山鄉○○路二三二號後，即於當晚十一時許，邀同陳
連基、張建意、康宏星及李增銅共同前往林瑞亨住處催討債務，然林瑞亨飲酒避談解
決辦法，且被告因不滿意林瑞亨之妻鄭素貞、之子林建誠所提之分期償還方案缺乏保
障，遂要鄭素貞、林建誠於翌日凌晨四時許，帶同渠等前往台中縣大里市○○路二－
二號鄭素貞之父親鄭坤輝之住處簽發本票，被告、陳連基、張建意、康宏星、李增銅
五人明知鄭坤輝非債務人，且無代其女婿償債之義務，乃利用渠等五人於三月十九日
清晨六時許載同鄭坤輝之女鄭素貞、外孫林建誠在車上之機會，在鄭坤輝之住處前，
迫鄭坤輝上車同往台中縣大里市○○路一○一號陳連基住處，命鄭坤輝在林建誠所交
付其姑丈黃芳義所簽發面額各十萬元之支票三紙背書，並簽發面額計一百七十萬元之
本票四十三張予被告，而使鄭坤輝行無義務之事等情，係以本案被告及其他共犯等人
於八十七年三月十八日晚上十一點前往林瑞亨住處要債，雖林瑞亨、鄭素貞、林建誠
以電話向林瑞亨之姐林素貞商借三十萬元之支票，餘款擬分期給付，因被告嫌無保障
仍要林瑞亨等向親戚籌款等情，為被告所承認，而由公訴人向中華電信股份有限公司
台灣北區電信分公司所調得林瑞亨住處之電話（0000000）資料觀之；該電話
曾於八十七年三月十九日零時一分三十八秒有與鄭坤輝（電話0000000）聯繫
，又於當日零時七分二十一秒再與鄭清水（即鄭坤輝之子，電話0000000）聯
繫，隨後始於零時十九分四十一秒與林素貞聯繫；後再於一時四分五十秒、三時三十
七分與林素貞聯繫，及林建誠於第一審所稱：「……我到台中找我姑姑，在走之前有
打電話給我姑姑稱我們被押到台中草湖國小，請她到那裏等……」（第一審卷第二十
五頁）以觀，顯然係鄭素貞、林建誠與鄭坤輝、鄭清水商借無著後始轉向林素貞商借
而南下取票無疑，其間林建誠等雖曾於八十七年三月十九日凌晨零時三十分四十七秒
再以電話與鄭坤輝聯繫，然由該電話後被告等人仍為要鄭素貞提出餘款（即三十萬元
支票以外之一百七十萬元）分期付款之保障無著而僵持至該日凌晨四時許，始要鄭素
貞亦陪同南下找其父鄭坤輝商洽，其間再無與鄭坤輝聯繫之電話觀之，則鄭坤輝並未
應允簽發本票甚明。再者，告訴人鄭坤輝本非被告之債務人，雖其係債務人林瑞亨之
岳父，該債務仍應由林瑞亨負責，與伊無涉，鄭坤輝苟無被脅迫之情，實無在共同被
告陳連基家，由陳連基臨時購買本票，而於他人所填寫之本票上署押，並於黃芳義之
支票三紙背書而承受高達二百萬元債務致財產為被告之夫黃顯琛查封之理，是鄭坤輝
於警訊時所指述：「因當時何碧蘭（霜之誤）等人以三（二之誤）部小自客車載我女
兒鄭素貞及孫子林建誠來找我，我見對方如此多人，內心畏懼我女兒、孫子的安危，
故才坐上何碧蘭等人所開來的車內而到成功國中附近民宅內，由何碧蘭同夥之不詳姓
名男子購買本票並填好本票日期及金額後叫我簽名並捺指印，且叫我在那三張各拾萬
元之支票背面簽名」、「因我感覺我及我女兒、孫子均在其控制當中，雖然何碧蘭等
人無恐嚇性或其他粗暴令人恐懼之言語行為，但我仍感覺害怕或（而之誤）做前述之
行為」，參諸被告等人明知林瑞亨當時並無償債能力，竟強要林瑞亨提供保障，且於
林瑞亨已無法提供保障後，乃強要其妻子陪同南下找其岳父出面解決，被告等有藉此
脅迫鄭坤輝之犯意甚明，雖鄭素貞、林建誠一再指稱渠等與鄭坤輝均被押，行動自由
被控制乙節尚乏積極證據足供證明，而渠等南下向林素貞借取三張支票又屬實在，自
難認渠等被押而有行動不自由之情形，然渠等係在與被告等人漏夜逼討數小時後，始
在情非得已之狀況下，南下找鄭坤輝解決乙情既屬真實，則鄭坤輝所稱因感覺其女、
孫子在被告等人控制中，顧忌渠等安全乃上車並被載到陳連基住處，因對方人多，在
內心畏懼下始署押於本票上及支票背面為背書等情自足採信，因認被告罪證明確，犯
行洵堪認定，為其所憑之證據及認定之理由。並以被告否認上開犯行，辯稱渠等至林
瑞亨住處要債後，已由鄭素貞、林建誠母子先以電話與鄭坤輝聯繫，已得鄭坤輝之首
肯，渠等始開車前往鄭坤輝住處找鄭坤輝開立本票，渠等到達時，鄭坤輝已在家門口
等待，因鄭素貞認為已經早上六點多，恐被早起運動之債主發現而無法交待，乃提議
到陳連基家去簽本票，均由鄭坤輝主動簽發本票並在三張支票背書，渠等並無脅迫云
云，不能採信，證人張鳳蘭在第一審證稱僅看到被告等人及告訴人等均自動進入其住
處，未聞見吵鬧或爭執聲等語，尚難採為有利於被告之證明，分別在判決內加以指駁
並說明其理由。又系爭三張支票，係林瑞亨自願向林素貞借取償債，並無脅迫之情形
，此部分尚難認被告有強制罪之犯行，以公訴意旨認此部分與論罪部分有實質上一罪
關係，不另為無罪之諭知，亦在判決內加以說明。因認被告之所為，係犯刑法第三百
零四條第一項之以脅迫使人行無義務之事罪，其與陳連基、張建意、康宏星及李增銅
間，有犯意之聯絡與行為之分擔，為共同正犯，因而撤銷第一審不當之判決，爰引刑
法第二十八條、第三百零四條第一項、第四十一條、第七十四條第一款，罰金罰鍰提
高標準條例第一條前段、第二條之規定，改判論處被告共同以脅迫使人行無義務之事
罪，經審酌被告之犯罪動機、手段、所生危害程度及犯罪後之態度等一切情狀，量處
拘役伍拾日，如易科罰金，以佰元折算一日，並以被告前未曾受有期徒刑以上刑之
宣告，有原審被告全國前案紀錄表可稽，認經此教訓後，應知悔悟而無再犯之虞，諭
知緩刑三年以啟自新。經核於法並無違誤。本件原確定判決認定被告有上開強制罪之
犯行，並非單以告訴人鄭坤輝之指訴為依據，原確定判決已詳述其認事採證及證據取
捨、判斷之理由，其採信告訴人鄭坤輝之指訴，與一般經驗法則及論理法則並無違背
，非常上訴意旨，徒就原確定判決已說明之事項或屬事實審認事採證及證據取捨、判
斷之職權行使，任意指摘為違法，依首開說明，難認為有理由，應予駁回。
據上論結，應依刑事訴訟法第四百四十六條，判決如主文。
中      華      民      國     九十     年      九      月      六      日
                              最高法院刑事第九庭
                                  審判長法官  莊  登  照
                                        法官  洪  明  輝
                                        法官  黃  一  鑫
                                        法官  魏  新  和
                                        法官  林  秀  夫
      右正本證明與原本無異
                                              書  記  官
中      華      民      國     九十     年      九      月     十四     日


司法院資訊處製作；財團法人民間司法改革基金會備份。
